臺灣高等法院刑事判決　　　　　　　 100年度上易字第2510號
上　訴　人
即　被　告　朱龍寶
上列上訴人因家暴傷害案件，不服臺灣基隆地方法院100 年度易
字第312 號，中華民國100 年9 月15日第一審判決（起訴案號：
臺灣基隆地方法院檢察署100 年度偵字第2795號），提起上訴，
本院判決如下：
    主  文
上訴駁回。
    事  實
一、朱龍寶係朱彥靜之兄，二人間具有家庭暴力防治法第3 條第
    4 款之家庭成員關係。朱龍寶與朱彥靜之父親於民國100 年
    3 月7 日過世，家屬在基隆市○○區○○路38號朱龍寶住處
    1 樓設置靈堂。100 年3 月11日上午10時許，朱龍寶與朱彥
    靜在上址靈堂旁發生口角爭執，朱龍寶可預見以猛力推他人
    可能使他人倒地受傷，竟基於縱使導致他人身體受傷亦不違
    背其本意之傷害犯意，快步走近朱彥靜且以雙手用力推朱彥
    靜之雙肩，致朱彥靜倒退數步後跌倒在地，因此受有左側臀
    部挫傷、左手肘挫傷及擦傷之傷害。
二、案經朱彥靜訴由基隆市警察局第一分局報請臺灣基隆地方法
    院檢察署檢察官偵查起訴。
    理  由
一、證據能力：
    按被告以外之人於審判外之陳述，雖不符前4 條（指刑事訴
    訟法第159 條之1 至第159 條之4 ）之規定，而經當事人於
    審判程序同意作為證據，法院審酌該言詞陳述或書面陳述作
    成之情況，認為適當者，亦得為證據；當事人、代理人或辯
    護人於法院調查證據時，知有第159 條第1 項不得為證據之
    情形，而未於言詞辯論終結前聲明異議，視為有前項之同意
    。刑事訴訟法第159 條之5 第1 項、第2 項定有明文。又非
    供述證據，並無傳聞法則規定之適用，如該非供述證據非出
    於違法取得，並已依法踐行調查程序，即不能謂無證據能力
    ；再按被告之自白，非出於強暴、脅迫、利誘、詐欺、疲勞
    訊問、違法羈押或其他不正之方法，且與事實相符者，得為
    證據，刑事訴訟法第156 條第1 項亦有明定。查被告朱龍寶
    就檢察官所提出之各項證據，於本院準備程序明示均同意作
    為證據使用（見本院卷第23頁背面），迄本案言詞辯論終結
    前亦未就證據能力聲明異議；本院審酌本案被告以外之人於
    審判外之陳述、各項非供述證據暨被告於警詢、檢察官偵訊
    時就犯罪事實之供述等各項證據，並未顯示有何顯不可信、
    以不正方法取得或供述出於非任意性等情況，堪認取得證據
    之過程適當，復均與待證事實具有關連性，且經本院於審判
    程序依法調查，自均得作為證據。
二、訊據上訴人即被告固不否認與告訴人朱彥靜係兄妹，及100
    年3 月11日上午10時許，二人均有在基隆市○○區○○路38
    號屋內等情，惟矢口否認有何傷害犯行，辯稱：當時正在為
    父親辦喪事，當時我正在折金元寶，朱彥靜問我關於錢及遺
    產的事，我不理她，是朱彥靜自己過來撞我，朱彥靜很生氣
    地拉開布幔，就撞到我的左手肘，撞到我後朱彥靜自己倒退
    一步，轉了一圈就故意倒在地上，之後舉起左手說她骨折，
    我認為朱彥靜及朱鳳珠是為了爭奪父親之遺產才陷害我云云
    。
三、經查：
  (一)被告與告訴人朱彥靜係兄妹關係，二人於100 年3 月11日上
    午10時許均同在基隆市○○區○○路38號屋內等情，為被告
    所不爭執，並經告訴人朱彥靜於警詢、偵查時證述在卷，此
    部分之事實，應可認定。
  (二)證人即告訴人朱彥靜於警詢時證稱：當時我與被告都在騎樓
    折元寶，被告說治喪期間店面無法營業造成營業損失，我回
    說「這棟房子是爸爸辛苦賺來的，現在他往生了，要在樓下
    住幾天，難道不可以嗎」，被告就站起來說「我沒有說不可
    以」，之後他就往屋內走，這時大嫂剛好回來，叫我進屋內
    說有事要與我商量，我與大嫂正在看相關費用說明時，被告
    突然喊說「我不要顧了，我要把燈都關掉，把鐵門拉下來」
    ，我回說「爸爸還躺在這裡，你怎麼可以這樣說」，被告就
    面露凶光，快速往我這邊走來，用雙手往我兩邊肩膀推，我
    倒退好幾步之後，摔倒在地上，感覺臀部及手很痛，後來去
    醫院就診（見偵查卷第6 至8 頁）；於偵查時結證：當時在
    屋內，被告突然往我走來，面對我用力推我雙肩，我倒退好
    幾步後，往左跌倒在地上，左手肘及左側臀部都擦挫傷，接
    著被告沒有再打我，但仍有作勢要打我，當時大嫂在場，四
    姊朱鳳珠回來有看到我倒在地上，她應該沒看到被告推我（
    見偵查卷第23頁）；於原審證述：父親在100 年3 月7 日過
    世，靈堂設在忠三路38號，該處有五層樓，樓上是被告住處
    ，一樓是店面，靈堂設在一樓。從一樓鐵門進入後即為靈堂
    ，靈堂後方放置靈柩，布幔將靈柩及裡面的房間圍起來。案
    發當天，被告與我在布幔外爭執治喪費用之問題，被告就走
    進房間，大嫂張簡素卿剛好回家，要與我說話，我與張簡素
    卿一同進入布幔內，被告說他不要顧靈堂、要關燈、關鐵門
    ，我生氣阻止，阻止時沒有發生拉扯及肢體接觸，但被告突
    然衝過來推我的肩膀，我從布幔內倒退幾步，是從布幔內退
    到布幔外，在布幔外跌倒在地，我當時感覺左邊臀部及左手
    肘很痛，被告推倒我時，朱鳳珠剛好進來，看到我已跌倒在
    地，就把我扶起來，我跟被告說「我要告你，我要去驗傷」
    ，被告作勢要打我，還說「妳去告啊，沒在怕」，朱鳳珠就
    說「走，我們去驗傷」，並對被告說「你有緩刑在身，你還
    敢動手」，後來我與朱鳳珠先到派出所，警員要我先去驗傷
    ，朱鳳珠就陪我到洪外科診所包紮，當時左手肘比較痛且正
    在流血，我請醫師先就左手肘包紮，左臀部當時有點痛，我
    想可能比較不要緊，故未請醫師診察左臀部，回家之後左臀
    部仍然很痛，我不太放心，故晚上又到雙和醫院檢查等語（
    見原審卷第27至31頁），其前後證述內容互核一致。而告訴
    人於原審提出洪診所於100 年3 月11日出具之診斷證明書，
    載明應診日期為100 年3 月11日，病名為「左手肘挫傷」（
    見原審卷第42頁），於偵查中亦提出行政院衛生署雙和醫院
    於100 年3 月11日出具之診斷證明書，其上記載「左側臀部
    挫傷、左手肘挫傷及擦傷」、「病患因上述疾病於100 年3
    月11日17時57分至本院急診求診，經診治後，於同日18時15
    分出院，宜持續門診追蹤治療」（見偵查卷第9 頁），上開
    診斷證明書2 份記載之傷勢內容，與告訴人所證述被推倒地
    後身體撞擊及疼痛之部位相符，且係於案發當日至上開診所
    及醫院求診，與被告於警詢所稱「告訴人當場表示要去驗傷
    」等情無異，足認上開診斷證明書所記載之傷勢，係在被告
    與告訴人100 年3 月11日上午10時許發生肢體碰觸後，立即
    由洪診所及行政院衛生署雙和醫院診斷驗出，更徵告訴人上
    開證述內容屬實，而可採信。
  (三)證人即被告之妹、告訴人之姊朱鳳珠於原審證述：我快到忠
    三路38號時就聽到被告與朱彥靜大聲爭執的聲音，一進門就
    看到朱彥靜臉部朝上、整個人往後跌倒跌出布幔外，朱彥靜
    是從布幔內往布幔外倒出來，我趕緊去扶朱彥靜，當時被告
    與朱彥靜還有說話，但詳細內容記不清楚了，我攙扶朱彥靜
    起來後，有對被告說「你有緩刑在身，不能再犯」，之後我
    陪朱彥靜先去派出所報案，警察說要驗傷，我就與朱彥靜到
    洪外科驗傷。忠三路38號一樓本係父親經營之店面，後來由
    被告經營，一樓鐵門進來後就是靈堂，靈堂後面放棺木，棺
    木旁有布幔，布幔不是完全垂至地上，而是與地板有一些空
    隙，我進門時，先看到布幔下朱彥靜的腳，然後就看到朱彥
    靜跌出布幔外，她的頭靠近棺木之位置，我去扶朱彥靜時，
    被告及張簡素卿都沒有上前攙扶（原審卷第32至34頁）；於
    偵查時證稱：當時我剛到該處，聽到屋內有人吵架的聲音，
    我進入屋內時，朱彥靜剛好往後倒向地上，中間有布幔，我
    怕爭執再起，就警告被告緩刑期間不能再犯等語（偵查卷第
    23頁），其前後證述內容亦無二致，且與證人朱彥靜之證言
    相符。證人朱鳳珠為被告之妹，告訴人之姊，親誼相同，應
    無刻意偏袒任何一方或故意陷害被告之必要。被告雖辯稱二
    位證人所述係互相矛盾云云，然細觀證人朱鳳珠之證言，僅
    提及「在屋外聽聞被告與朱彥靜口角爭執之聲音，進入屋內
    目睹朱彥靜從布幔內往後退至布幔外跌倒在地」之內容，並
    未作出「進入布幔內，目睹被告推朱彥靜，導致朱彥靜從布
    幔內退至布幔外而跌倒」等陳述，核與證人朱彥靜於偵查中
    所述「她（朱鳳珠）只看到我倒在地上，她應該沒看到被告
    推我」等情，並無任何矛盾之處，更徵證人朱鳳珠確係就其
    所見所聞據實陳述，並無加油添醋之情事。被告空言指摘證
    人所述互異云云，不足採信。
  (四)再證人朱彥靜、朱鳳珠於原審審理時分別將上址一樓之靈堂
    、棺木、布幔位置及證人朱彥靜後退倒地之方向當庭繪製現
    場圖，經法官將二人所繪之現場圖提示予被告，被告表示二
    人所繪正門、靈堂、棺木及布幔之位置均正確（見原審卷第
    35 頁 ）。比對二位證人所繪之現場圖可知，證人朱彥靜所
    畫後退之路線（見原審卷第44頁），與證人朱鳳珠所畫目睹
    證人朱彥靜退至布幔外之路線（見原審卷第45頁），確實相
    同，益證證人朱鳳珠所述目睹朱彥靜由布幔內（即較接近房
    間之處）退至布幔外（即較接近門口之處）且跌倒在地等情
    確屬真實，益證證人朱彥靜所述：係因口角爭執，被告快步
    走來用力推我雙肩，導致我後退數步，從布幔內退至布幔外
    跌倒在地，因而受傷等情，確屬實情，而可採信。
  (五)被告於警詢時辯稱：當時我在折元寶，朱彥靜從四樓走下來
    說要我每月支付三姊朱秋芳2000元，我知道她是想分爸爸的
    遺產，我不想跟她吵架，就往屋內走，她就一直很大聲罵我
    ，因屋裡有用一面黃色布幔擋住，我想出去解釋一些誤會，
    就將布幔撥開，她就衝進來，剛好撞到我的左手肘，她倒退
    一步後，就慢慢用右臀著地坐下，且舉起左手說她左手骨折
    ，過了約30秒，大姊朱鳳珠剛好回到家，看到這個畫面，就
    與朱彥靜一同罵我，二人嚷著說要去驗傷，接著就一同離開
    云云（見偵查卷第4 至5 頁）；於偵查時辯稱：當時我在折
    元寶，朱彥靜從樓上下來講一些我聽不懂的話，我不想理她
    ，轉身走向布幔後面，後來我急著要跟她解釋，我撥開布幔
    時，她剛好自己來撞我左手，她就後退一步，不知道為什麼
    ，她就轉身倒向布幔，她右臀著地，舉起左手說她左手骨折
    ，她倒地時朱鳳珠剛好進來，我沒有推朱彥靜云云（見偵查
    卷第23至24頁）；於原審及本院審理時辯稱：是朱彥靜自己
    來撞我，朱彥靜很生氣地拉開布幔就撞到我，撞到後，朱彥
    靜自己倒退一步，轉了一圈，故意倒在地上，舉起左手說她
    骨折云云（見原審卷第13頁）；朱彥靜及朱鳳珠係為爭奪父
    親之遺產欲陷害我；朱彥靜是故意跌倒，她是為了分家產（
    見本院卷第23頁）云云。然查被告與朱彥靜、朱鳳珠均係渠
    等父親（朱青子）之子女，依民法規定，均享有繼承權，朱
    彥靜本無須藉由被告所描述之「碰撞被告後，自行倒地，自
    稱受傷」等苦肉計方式而取得繼承權。被告所辯顯與法律規
    定有違，卸責之詞，自不足採。
  (六)綜上事證，被告與告訴人因口角爭執，被告進而以雙手用力
    推向告訴人雙肩，致告訴人倒退數步後跌倒在地，因此受有
    左側臀部挫傷、左手肘挫傷及擦傷之傷害等事實，應可確定
    ；而一般人在吵架過程中，心情必係憤怒難耐，如有動手猛
    力推向對方之動作，衡情對於對方可能因突然受推之作用力
    向後跌倒因而受傷等情形，應屬可預見之內容，被告具有大
    學畢業之學歷，又係五十餘歲、經營店舖而社會經驗豐富之
    人，對此自不能諉無預見，被告既有預見「用力推他人可能
    使他人倒地受傷」之情狀，仍在口角衝突心生憤怒之際，以
    雙手用力推向告訴人雙肩，顯係具有縱使導致告訴人之身體
    受傷，亦不違反其本意之傷害犯意，而其上開動作，確已導
    致告訴人因此跌倒受傷，被告傷害犯行，自屬明確，而可認
    定。
四、核被告所為，係犯刑法第277 條第1 項前段之傷害罪。被告
    與告訴人係兄妹，為二親等旁系血親，二人間具有家庭暴力
    防治法第3 條第4 款所定之家庭成員關係，被告傷害告訴人
    之行為，所為亦屬家庭暴力防治法第2 條第2 款所稱之家庭
    暴力罪，惟因家庭暴力防治法就家庭暴力罪並無另定刑罰之
    規定，仍應依刑法第277 條第1 項前段之傷害罪論處。
五、原審認被告傷害犯行明確，適用家庭暴力防制法第2 條第2
    款，刑法第277 條第1 項前段、第41條第1 項前段，刑法施
    行法第1 條之1 第1 項、第2 項前段規定，並審酌被告為大
    學畢業，智識程度甚高，曾因違反家庭暴力防治法之傷害案
    件，經判處拘役60日，緩刑3 年確定（於99年4 月21日確定
    ），於緩刑期間內仍不知自我約束，僅因細故糾紛，不念手
    足情誼，在父親之靈堂旁，以猛力推告訴人之方式，導致告
    訴人跌倒受傷，犯後猶否認犯行，並拒絕與告訴人商談和解
    ，毫無悔意，兼衡告訴人所受傷勢尚非嚴重，造成損害非鉅
    等一切情狀，量處有期徒刑2 月，如易科罰金，以新台幣10
    00元折算1 日，經核認事用法，均無違誤，量刑亦屬允當，
    應予維持。
六、被告上訴意旨略以：告訴人朱彥靜係因欲分家產而與被告爭
    執，被告不予理會，告訴人即忿然逕往父親靈堂布幔進去，
    致不慎撞到被告之左手肘。告訴人於偵查時指稱係被告用雙
    手推其雙肩致其倒退5 、6 步後跌倒，然被告為一老人家何
    有如此神力？又告訴人曾先後至基隆市洪診所及署立雙和醫
    院就診，然其卻刻意隱瞞不提出基隆市洪診所之診斷證明，
    該雙和醫院診斷證明書上所載之傷情，是否確因本次事件造
    成，非無疑義；被告聽從調解委員意見同意和解，向告訴人
    道歉，並願包個紅包給告訴人，但告訴人提出須10萬元和解
    金，雙方始調解不成立等語。經查，被告因與告訴人口角爭
    執，進而以雙手推告訴人雙肩，致告訴人倒退數步後跌倒於
    地，因而受有如事實欄所載之傷情，理由已如前述，被告仍
    執前詞否認有推倒告訴人云云，不足採信。再告訴人於受傷
    後曾先後前往洪診所及署立雙和醫院就診，有告訴人所提洪
    診所及雙和醫院診斷證明書各一份在卷可稽，告訴人並就其
    何以在洪診所就診後同日又前往署立雙和醫院就診之原因，
    於原審結證說明詳實，且二份診斷證明書所載傷情，均與告
    訴人所指訴其跌倒時碰撞位置相符，理由均已如前述，被告
    空言否認雙和醫院診斷證明書所載傷情非案發當日所造成云
    云，亦無可採。綜上所述，被告否認犯罪，提起上訴，為無
    理由，應予駁回。
據上論斷，應依刑事訴訟法第368條判決如主文。
本案經檢察官劉異海到庭執行職務。
中    華    民    國    100   年    12    月    13    日
                  刑事第八庭  審判長法  官  林恆吉
                                    法  官  王偉光
                                    法  官  黃斯偉
以上正本證明與原本無異。
不得上訴。
                                    書記官  王宜玲
中    華    民    國   100    年    12    月    14    日
附錄：本案論罪科刑法條全文
中華民國刑法第277條
（普通傷害罪）
傷害人之身體或健康者，處 3 年以下有期徒刑、拘役或 1 千元
以下罰金。
犯前項之罪因而致人於死者，處無期徒刑或 7 年以上有期徒刑
；致重傷者，處 3 年以上 10 年以下有期徒刑。